ACORDAO-COMPLETO-2496574

ACÓRDÃO 18869/2021 ATA 41/2021 - PRIMEIRA CÂMARA

VISTOS, relatados e discutidos estes autos de Tomada de Contas Especial de responsabilidade de Certa Construtora de Obras Ltda. e Vanderlei Proenço Ribeiro, ex-prefeito de Itanhangá/MT, em decorrência de não comprovação da regular aplicação dos recursos repassados pela União por meio do Convênio 00021/2009, registro Siafi 718727;
ACORDAM os Ministros do Tribunal de Contas da União, reunidos em Sessão da 1ª Câmara, ante as razões expostas pelo Relator, em:
9.1  rejeitar as razões de justificativa apresentadas pelo responsável Vanderlei Proenco Ribeiro (XXX.424.589-XX) ;
9.2. julgar irregulares as contas de Certa Construtora de Obras Ltda. (10.564.852/0001-65) e Vanderlei Proenço Ribeiro (XXX.424.589-XX) , com fundamento nos arts. 1º, inciso I, 16, inciso III, alíneas "b" e "c", da Lei 8.443/1992, c/c com os arts. 1º, inciso I, 209, incisos II e III, do Regimento Interno do TCU;
9.3. condenar, em solidariedade, os responsáveis Certa Construtora de Obras Ltda. (10.564.852/0001-65) e Vanderlei Proenço Ribeiro (XXX.424.589-XX) , com fundamento no art. 19, caput, da Lei 8.443/1992, c/c com o art. 210 do RI/TCU, ao pagamento das quantias a seguir especificadas, com a fixação do prazo de 15 (quinze) dias, a contar da notificação, para comprovar, perante o Tribunal (art. 23, inciso III, alínea "a", da Lei 8.443/1992, c/c art. 214, inciso III, alínea "a", do RI/TCU) , o recolhimento das dívidas aos cofres do o Instituto Nacional de Colonização e Reforma Agrária, atualizadas monetariamente e acrescidas dos juros de mora, calculados da data indicada até a data do efetivo recolhimento e com o abatimento de valores acaso já satisfeitos, na forma prevista na legislação em vigor:
	Data de ocorrência
	Valor histórico (R$) 
	Tipo de parcela

	23/9/2010
	14.921,38
	Débito

	13/10/2010
	82.882,26
	Débito

	10/11/2010
	42.961,38
	Débito

	23/12/2010
	19.250,41
	Débito

	1/11/2012
	2.959,18
	Crédito

	23/9/2010
	4.800,46
	Crédito

9.4. aplicar individualmente aos responsáveis indicados no subitem anterior a multa prevista no art. 57 da Lei 8.443/1992, c/c o art. 267 do Regimento Interno, no valor de R$ 15.000,00 (quinze mil reais) , com a fixação do prazo de 15 (quinze) dias, a contar da notificação, para comprovar, perante o Tribunal (art. 214, inciso III, alínea "a", do Regimento Interno) , o recolhimento da dívida aos cofres do Tesouro Nacional, atualizada monetariamente desde a data deste acórdão até a do efetivo recolhimento, se forem pagas após o vencimento, na forma da legislação em vigor;
9.5. autorizar, desde logo, nos termos do art. 28, inciso II, da Lei 8.443/1992, a cobrança judicial das dívidas caso não atendidas as notificações a que se referem as alíneas anteriores;
9.6. autorizar, desde logo, caso solicitado e o processo não tenha sido remetido para cobrança judicial, o pagamento das dívidas em até 36 (trinta e seis) parcelas mensais e consecutivas, nos termos do art. 26 da Lei 8.443/1992, c/c o art. 217 do Regimento Interno/TCU, fixando-se o vencimento da primeira parcela em 15 (quinze) dias, a contar do recebimento da notificação, e o das demais a cada mês, devendo incidir sobre cada valor mensal os correspondentes acréscimos legais, na forma prevista na legislação em vigor, sem prejuízo de alertar os responsáveis de que a falta de comprovação do recolhimento de qualquer parcela implicará o vencimento antecipado do saldo devedor; 
9.7. dar ciência desta deliberação ao Procurador-Chefe da Procuradoria da República no Estado do Mato Grosso, nos termos do § 3º do art. 16 da Lei 8.443/1992, c/c o § 7º do art. 209 do Regimento Interno do TCU, para adoção das medidas que entender cabíveis;
9.8 dar ciência desta deliberação ao Incra e aos responsáveis.

Tomada de contas especial instaurada em decorrência de não comprovação da regular aplicação dos recursos repassados pela União por meio do Convênio.

Primeira Câmara

Instituto Nacional de Colonização e Reforma Agrária (Incra).

3. Responsáveis: Certa Construtora de Obras Ltda. (10.564.852/0001-65); Vanderlei Proenço Ribeiro (XXX.424.589-XX).

13.1. Ministros presentes: Benjamin Zymler (na Presidência), Vital do Rêgo (Relator) e Jorge Oliveira.
13.2. Ministros-Substitutos presentes: Augusto Sherman Cavalcanti e Weder de Oliveira.

ACORDAO-COMPLETO-2557445

Acórdão 7503/2022 - Primeira Câmara

VANDERLEI PROENCO RIBEIRO

VITAL DO RÊGO

Adoto como relatório a instrução de mérito elaborada no âmbito da Secretaria de Controle Externo de Tomada de Contas Especial - SecexTCE (peça 100) , que contou com parecer favorável da chefia imediata (peça 101) e da unidade técnica (peça 102) , a seguir transcrita:
"1. Cuidam os autos de tomada de contas especial instaurada por Instituto Nacional de Colonização e Reforma Agrária, em desfavor de Vanderlei Proenço Ribeiro (CPF: XXX.424.589-XX) , então prefeito no período de 2009-2012) , e de Certa Construtora de Obras Ltda. (CNPJ: 10.564.852/0001-65) , em razão de não comprovação da regular aplicação dos recursos repassados pela União realizadas por meio do Convênio 00021/2009, registro Siafi 718727, (peça 11) firmado entre o INSTITUTO NACIONAL DE COLONIZAÇÃO E REFORMA AGRÁRIA e PREFEITURA MUNICIPAL DE ITANHANGÁ/MT, e que tinha por objeto o instrumento descrito como "Recuperação de Estradas Vicinais, Padrão Alimentadoras, no Projeto de Assentamento P.A. Itanhangá, localizado no Município de Itanhangá, Estado de Mato Grosso".
HISTÓRICO
Em 3/7/2015, com fundamento na IN/TCU 71/2012, alterada pela IN/TCU 76/2016 e DN/TCU 155/2016, o dirigente da instituição Instituto Nacional de Colonização e Reforma Agrária autorizou a instauração da tomada de contas especial (peça 2) . O processo foi registrado no sistema e-TCE com o número 2410/2019.
O Convênio 00021/2009, registro Siafi 718727, foi firmado no valor de R$ 887.279,38, sendo R$ 860.661,00 à conta do concedente e R$ 26.618,38 referentes à contrapartida do convenente. Teve vigência de 22/12/2009 a 6/10/2012, com prazo para apresentação da prestação de contas em 5/11/2012. Os repasses efetivos da União totalizaram R$ 860.661,00 (peça 22) .
A prestação de contas e complementações enviadas foram analisadas por meio do documento constante na peça 24.
O fundamento para a instauração da Tomada de Contas Especial, conforme consignado na matriz de responsabilização elaborada pelo tomador de contas, foi a constatação da seguinte irregularidade: 
Inexecução parcial do objeto do convênio descrito como "Recuperação de Estradas Vicinais, Padrão Alimentadoras, no Projeto de Assentamento P.A. Itanhangá, localizado no Município de Itanhangá, Estado de Mato Grosso. " com aproveitamento da parcela executada.
O responsável arrolado na fase interna foi devidamente comunicado e, diante da ausência de justificativas suficientes para elidir a irregularidade e da não devolução dos recursos, instaurou-se a tomada de contas especial.
No relatório (peça 58) , o tomador de contas concluiu que o prejuízo importaria no valor original de R$ 152.255,79, imputando-se a responsabilidade a Vanderlei Proenco Ribeiro, na condição de gestor dos recursos. 
Em 27/3/2020, a Controladoria-Geral da União emitiu o relatório de auditoria (peça 60) , em concordância com o relatório do tomador de contas. O certificado de auditoria e o parecer do dirigente do órgão de controle interno concluíram pela irregularidade das presentes contas (peças 61 e 62) .
Em 30/4/2020, o ministro responsável pela área atestou haver tomado conhecimento das conclusões contidas no relatório e certificado de auditoria, bem como do parecer conclusivo do dirigente do órgão de controle interno, manifestando-se pela irregularidade das contas, e determinou o encaminhamento do processo ao Tribunal de Contas da União (peça 63) .
Na instrução inicial (peça 66) , analisando-se os documentos nos autos, concluiu-se pela necessidade de realização de citação para a seguinte irregularidade: 
20.1. Irregularidade 1: inexecução parcial do objeto do convênio descrito como "Recuperação de Estradas Vicinais, Padrão Alimentadoras, no Projeto de Assentamento P.A. Itanhangá, localizado no Município de Itanhangá, Estado de Mato Grosso " com aproveitamento da parcela executada.
20.1.1. Fundamentação para o encaminhamento: 
20.1.1.1. O objeto do convênio descrito como "Recuperação de Estradas Vicinais, Padrão Alimentadoras, no Projeto de Assentamento P.A. Itanhangá, localizado no Município de Itanhangá, Estado de Mato Grosso. " foi executado parcialmente, e houve aproveitamento da parcela executada. Entretanto, o pagamento foi realizado a maior, não havendo correlação entre tal excesso e a execução de serviços. A jurisprudência do Tribunal de Contas da União é firme no sentido de condenar os responsáveis pelo pagamento a maior em débito pela diferença verificada (Acórdão 11780/2018-TCU-Segunda Câmara, 13.742/2018-TCU-1ª Câmara e 9.783/2018-TCU-2ª Câmara) . 
20.1.2. Evidências da irregularidade: documentos técnicos presentes nas peças 35 e 32.
20.1.3. Normas infringidas: Art. 37, caput, c/c o art. 70, parágrafo único, da Constituição da República Federativa do Brasil; art. 93, do Decreto-lei 200/1967; art. 66, do Decreto 93.872/1986; Inciso V, do § 7º da Cláusula Décima Segunda (Da Supervisão e Acompanhamento) do Termo de Convênio.
20.1.4. Débitos relacionados aos responsáveis Vanderlei Proenço Ribeiro (CPF: XXX.424.589-XX) e Certa Construtora de Obras Ltda. (CNPJ: 10.564.852/0001-65) :
	Data de ocorrência
	Valor histórico (R$) 
	Identificador da parcela

	23/9/2010
	14.921,38
	D2

	13/10/2010
	82.882,26
	D3

	10/11/2010
	42.961,38
	D4

	23/12/2010
	19.250,41
	D5

	1/11/2012
	2.959,18
	C3

	23/9/2010
	4.800,46
	C5

	Valor atualizado do débito (sem juros) em 20/7/2020: R$ 259.039,28
20.1.5. Cofre credor: Instituto Nacional de Colonização e Reforma Agrária.
20.1.6. Responsável: Certa Construtora de Obras Ltda. (CNPJ: 10.564.852/0001-65) .
20.1.6.1. Conduta: nas parcelas D2 a D5 - receber pagamento relativo a parcela do objeto do instrumento em questão maior que a efetivamente executada.
20.1.6.2. Nexo de causalidade: O recebimento de pagamento relativo a parcela do objeto do instrumento em questão maior que a efetivamente executada resultou em prejuízo equivalente è diferença entre o valor pago e o valor correspondente à parcela executada.
20.1.6.3. Culpabilidade: não há excludentes de ilicitude, de culpabilidade e de punibilidade; é razoável supor que o administrador responsável pela pessoa jurídica tinha consciência da ilicitude de sua conduta; era exigível conduta diversa da praticada, qual seja, receber o pagamento relativo apenas às parcelas efetivamente executadas do objeto. 
20.1.7. Responsável: Vanderlei Proenço Ribeiro (CPF: XXX.424.589-XX) , então prefeito no período de 2009-2012.
20.1.7.1. Conduta: nas parcelas D2 a D5 - realizar pagamento relativo a parcela do objeto do instrumento em questão maior que a efetivamente executada.
20.1.7.2. Nexo de causalidade: A realização de pagamento relativo a parcela do objeto do instrumento em questão maior que a efetivamente executada resultou em prejuízo equivalente à diferença entre o valor pago e o valor correspondente à parcela executada.
20.1.7.3. Culpabilidade: não há excludentes de ilicitude, de culpabilidade e de punibilidade; é razoável supor que o responsável tinha consciência da ilicitude de sua conduta; era exigível conduta diversa da praticada, qual seja, realizar o pagamento relativo apenas às parcelas efetivamente executadas do objeto. 
Em cumprimento ao pronunciamento da unidade (peça 68) , foi efetuada citação dos responsáveis, nos moldes adiante:
 Vanderlei Proenço Ribeiro - promovida a citação do responsável, conforme delineado adiante:
	Comunicação: Ofício 47195/2020 - Seproc (peça 75) 
Data da Expedição: 10/9/2020
Data da Ciência: não houve (Número inexistente) (peça 79) 
Observação: Ofício enviado para o endereço do responsável, conforme pesquisa na base de dados no sistema da Receita Federal, custodiada pelo TCU (peça 71) .
	
	Comunicação: Ofício 56401/2020 - Seproc (peça 82) 
Data da Expedição: 20/10/2020
Data da Ciência: 23/10/2020 (peça 86) 
Nome Recebedor: Priscila Araújo Ribeiro
Observação: Ofício enviado para o endereço do responsável, conforme pesquisa na base de dados no sistema do Renach, custodiada pelo TCU (peça 80) .
Fim do prazo para a defesa: 7/11/2020
	
	Comunicação: Ofício 56402/2020 - Seproc (peça 83) 
Data da Expedição: 20/10/2020
Data da Ciência: não houve (Outros) 
Observação: Ofício enviado para o endereço do responsável, conforme pesquisa na base de dados nos sistemas corporativos do TCU, custodiada pelo TCU (peça 80) .
	
 Certa Construtora de Obras Ltda. - promovida a citação do responsável, conforme delineado adiante:
	Comunicação: Ofício 47194/2020 - Seproc (peça 74) 
Data da Expedição: 10/9/2020
Data da Ciência: não houve (Desconhecido) (peça 76) 
Observação: Ofício enviado para o endereço do responsável, conforme pesquisa na base de dados no sistema da Receita Federal, custodiada pelo TCU (peça 72) .
	
	Comunicação: Ofício 53980/2020 - Seproc (peça 84) 
Data da Expedição: 20/10/2020
Data da Ciência: não houve (Não procurado) (peça 93) 
Observação: Ofício enviado para o endereço do representante legal, conforme pesquisa na base de dados no sistema da Receita Federal (peça 77) .
	
	Comunicação: Ofício 53981/2020 - Seproc (peça 85) 
Data da Expedição: 20/10/2020
Data da Ciência: não houve (Mudou-se) (peça 92) 
Observação: Ofício enviado para o endereço do responsável, conforme pesquisa na base de dados nos sistemas corporativos do TCU, custodiada pelo TCU (peça 77) .
	
	Comunicação: Edital 0459/2021 - Seproc (peça 97) 
Data da Publicação: 30/4/2021
Fim do prazo para a defesa: 15/5/2021
	
Conforme Despacho de Conclusão das Comunicações Processuais (peça 99) , as providências inerentes às comunicações processuais foram concluídas. 
Transcorrido o prazo regimental, o responsável Vanderlei Proenço Ribeiro apresentou a sua defesa (peças 88/91) , enquanto a Certa Construtora de Obras Ltda. permaneceu silente, devendo ser considerada revel, nos termos do art. 12, § 3º, da Lei 8.443/1992.
ANÁLISE DOS PRESSUPOSTOS DE PROCEDIBILIDADE DA IN/TCU 71/2012
Avaliação de Viabilidade do Exercício do Contraditório e Ampla Defesa
	Verifica-se que não houve o transcurso de mais de dez anos desde o fato gerador sem que tenha havido a notificação dos responsáveis pela autoridade administrativa federal competente (art. 6º, inciso II, c/c art. 19 da IN/TCU 71/2012, modificada pela IN/TCU 76/2016) , uma vez que o fato gerador da irregularidade sancionada ocorreu em 23/12/2010, data do último pagamento irregular efetivado, os responsáveis foram notificados sobre a irregularidade pela autoridade administrativa competente conforme abaixo:
0. Vanderlei Proenco Ribeiro, por meio do edital acostado à peça 53, publicado em 26/9/2019.
0. Certa Construtora de Obras Ltda., excepcionalmente, não houve notificação na fase interna. No entanto, a ordenação de citação ocorreu em 22/07/2020.
Valor de Constituição da TCE 	
	Verifica-se, ainda, que o valor atualizado do débito apurado (sem juros) em 1/1/2017 é de R$ 232.290,38, portanto superior ao limite mínimo de R$ 100.000,00, na forma estabelecida conforme os arts. 6º, inciso I, e 19 da IN/TCU 71/2012, modificada pela IN/TCU 76/2016. 
OUTROS PROCESSOS/DÉBITOS NOS SISTEMAS DO TCU COM OS MESMOS RESPONSÁVEIS
	Informa-se que foi encontrado processo no Tribunal com os mesmos responsáveis:
	Responsável
	Processos

	Vanderlei Proenco Ribeiro
	Processo 030.359/2020-1 [TCE, aberto, "TCE instaurada pelo (a) MINISTÉRIO DO MEIO AMBIENTE em razão de Não comprovação da regular aplicação dos recursos repassados pela União, Convênio 44302457200700020, firmado com o/a FUNDO NACIONAL DO MEIO AMBIENTE, Siafi/Siconv 605601, função GESTAO AMBIENTAL, que teve como objeto OBJETO: Promover o desenvolvimento rural sustentável no Bioma Amazônia, por meio da formação de agentes multiplicadores em técnicas de manejo dos recursos naturais, com ênfase na produção florestal sustentável de uso múltiplo, realizando a capacitação de 40 (quarenta) pessoas que sejam do município, desenvolvendo alternativas de projetos para as pequenas propriedades rurais com recursos do PRONAF. (nº da TCE no sistema: 846/2019) "]

	Certa Construtora de Obras Ltda.
	Processo 004.064/2017-8 [TCE, aberto, "Convênio CRT/MT/019/2009 (Siafi/Siconv 718678) . Objeto: recuperação de estradas vicinais no município de Tapurah"]
Processo 039.797/2020-1 [CBEX, encerrado, "Cobrança Executiva de débito originária do (s) AC (s) AC-1291-5/2019-2C , referente ao TC Processo 004.064/2017-8"]
Processo 039.793/2020-6 [CBEX, encerrado, "Cobrança Executiva de multa originária do (s) AC (s) AC-1291-5/2019-2C , referente ao TC Processo 004.064/2017-8"]

	A tomada de contas especial está, assim, devidamente constituída e em condição de ser instruída.
EXAME TÉCNICO
Da validade das notificações:
	Preliminarmente, cumpre tecer breves considerações sobre a forma como são realizadas as comunicações processuais no TCU. A esse respeito, destacam-se o art. 179, do Regimento Interno do TCU (Resolução 155, de 4/12/2002) e o art. 4º, inciso III, § 1º, da Resolução TCU 170, de 30 de junho de 2004, in verbis:
Art. 179. A citação, a audiência ou a notificação, bem como a comunicação de diligência, farse-ão:
I - mediante ciência da parte, efetivada por servidor designado, por meio eletrônico, fac-símile, telegrama ou qualquer outra forma, desde que fique confirmada inequivocamente a entrega da comunicação ao destinatário;
II - mediante carta registrada, com aviso de recebimento que comprove a entrega no endereço do destinatário;
III - por edital publicado no Diário Oficial da União, quando o seu destinatário não for localizado
 (...) 
Art. 3º As comunicações serão dirigidas ao responsável, ou ao interessado, ou ao dirigente de órgão ou entidade, ou ao representante legal ou ao procurador constituído nos autos, com poderes expressos no mandato para esse fim, por meio de:
I - correio eletrônico, fac-símile ou telegrama;
II - servidor designado;
III - carta registrada, com aviso de recebimento;
IV - edital publicado no Diário Oficial da União, quando o seu destinatário não for localizado, nas hipóteses em que seja necessário o exercício de defesa.
Art. 4º. Consideram-se entregues as comunicações:
I - efetivadas conforme disposto nos incisos I e II do artigo anterior, mediante confirmação da ciência do destinatário;
II - realizadas na forma prevista no inciso III do artigo anterior, com o retorno do aviso de recebimento, entregue comprovadamente no endereço do destinatário;
III - na data de publicação do edital no Diário Oficial da União, quando realizadas na forma prevista no inciso IV do artigo anterior.
§ 1º O endereço do destinatário deverá ser previamente confirmado mediante consulta aos sistemas disponíveis ao Tribunal ou a outros meios de informação, a qual deverá ser juntada ao respectivo processo.
 (...) 
	Bem se vê, portanto, que a validade da citação via postal não depende de que o aviso de recebimento seja assinado pelo próprio destinatário da comunicação, o que dispensa, no caso em tela, a entrega do AR em "mãos próprias". A exigência da norma é no sentido de o Tribunal verificar se a correspondência foi entregue no endereço correto, residindo aqui a necessidade de certeza inequívoca. 
	Não é outra a orientação da jurisprudência do TCU, conforme se verifica dos julgados a seguir transcritos:
São válidas as comunicações processuais entregues, mediante carta registrada, no endereço correto do responsável, não havendo necessidade de que o recebimento seja feito por ele próprio (Acórdão 3648/2013-TCU-Segunda Câmara, Relator Min. José Jorge) ;
É prescindível a entrega pessoal das comunicações pelo TCU, razão pela qual não há necessidade de que o aviso de recebimento seja assinado pelo próprio destinatário. Entregandose a correspondência no endereço correto do destinatário, presume-se o recebimento da citação. (Acórdão 1019/2008-TCU-Plenário, Relator Min. Benjamin Zymler) ;
As comunicações do TCU, inclusive as citações, deverão ser realizadas mediante Aviso de Recebimento - AR, via Empresa Brasileira de Correios e Telégrafos, bastando para sua validade que se demonstre que a correspondência foi entregue no endereço correto. (Acórdão 1526/2007-TCU-Plenário, Relator Min. Aroldo Cedraz) .
A validade do critério de comunicação processual do TCU foi referendada pelo Supremo Tribunal Federal, nos termos do julgamento do MS-AgR 25.816/DF, por meio do qual se afirmou a desnecessidade da ciência pessoal do interessado, entendendo-se suficiente a comprovação da entrega do "AR" no endereço do destinatário:
Ementa: agravo regimental. Mandado de segurança. Desnecessidade de intimação pessoal das decisões do tribunal de contas da união. art. 179 do regimento interno do TCU. Intimação do ato impugnado por carta registrada, iniciado o prazo do art. 18 da lei nº 1.533/51 da data constante do aviso de recebimento. Decadência reconhecida. Agravo improvido.
O envio de carta registrada com aviso de recebimento está expressamente enumerado entre os meios de comunicação de que dispõe o Tribunal de Contas da União para proceder às suas intimações.
O inciso II do art. 179 do Regimento Interno do TCU é claro ao exigir apenas a comprovação da entrega no endereço do destinatário, bastando o aviso de recebimento simples. 
Da revelia da responsável Certa Construtora de Obras Ltda.
No caso vertente, a citação da empresa Certa Construtora de Obras Ltda. se deu em endereços provenientes de pesquisas de endereços realizadas pelo TCU (vide parágrafos acima) , porquanto, devido ao insucesso de realizar a citação em endereços constantes na base de dados da Receita custodiada pelo TCU (peças 72 e 73) , buscou-se a notificação em endereços provenientes das bases de dados públicas custodiadas pelo TCU (TSE e Renach - peça 77) e das bases de dados do próprio TCU. A entrega dos ofícios citatórios nesses endereços não ficou comprovada, razão pela qual promoveu-se a notificação por edital publicado no Diário Oficial da União (peça 97 e 98) 
Importante destacar que, antes de promover a citação por edital, para assegurar a ampla defesa, buscaram-se outros meios possíveis para localizar e citar os responsáveis, nos limites da razoabilidade, fazendo juntar aos autos informação comprobatória dos diferentes meios experimentados que restaram frustrados, tal como se demonstrou no item anterior da presente instrução (Acórdão 4851/2017-TCU-Primeira Câmara, Relator Min. Augusto Sherman) .
Nos processos do TCU, a revelia não leva à presunção de que seriam verdadeiras todas as imputações levantadas contra os responsáveis, diferentemente do que ocorre no processo civil, em que a revelia do réu opera a presunção da verdade dos fatos narrados pelo autor (Acórdão 1009/2018-TCU-Plenário, Relator Min. Bruno Dantas; 2369/2013 - TCU - Plenário, Relator Min. Benjamin Zymler e 2449/2013 - TCU - Plenário, Relator Min. Benjamin Zymler) . Dessa forma, a avaliação da responsabilidade do agente não pode prescindir da prova existente no processo ou para ele carreada. 
Mesmo as alegações de defesa não sendo apresentadas, considerando o princípio da verdade real que rege esta Corte, procurou-se buscar, em manifestações dos responsáveis na fase interna desta Tomada de Contas Especial, se havia algum argumento que pudesse ser aproveitado a seu favor. 
Acerca desse aspecto, cabe destacar que os argumentos apresentados na fase interna pela Prefeitura Municipal de Itanhagá (peça 43) não elidem as irregularidades apontadas.
De qualquer forma, deve ser registrado que as alegações de defesa apresentadas pelo Sr. Vanderlei Proenço Ribeiro, que responde solidariamente em relação ao débito apontado, a seguir analisadas, poderão ser aproveitadas em favor daquela responsável, se for o caso.
Alegações de defesa de Vanderlei Proenço Ribeiro (peças 88/91) 
0. a prescrição do presente processo, uma vez que os supostos fatos irregulares teriam ocorrido em 2010, enquanto o ato citatório foi efetivado em 10/2020, o que representaria um lapso temporal de mais de 10 anos, além do fato de o Supremo Tribunal Federal ter reconhecido que a pretensão de ressarcimento ao erário reconhecida em acórdão de tribunal de contas prescreve na forma da Lei nº 6.830/1980 (Lei de execução Fiscal) , tendo adotado a seguinte tese em relação ao Tema 899: "É prescritível a pretensão de ressarcimento ao erário fundada em decisão de Tribunal de Contas" (peça 88, p. 2-3) ; 
0. a inexistência de dolo, má fé, desonestidade e imoralidade nos atos praticados pelo responsável, posto que teria atendido o cronograma de desembolso previsto no próprio convênio e aditivos, com as readequações de projeto e prorrogações necessárias, com prestação de contas realizada, e sem restar serviço a ser executado, inexistindo qualquer prejuízo ao erário (peça 88, p. 3 e 5-6) ;
0. a firmatura de termo aditivo com readequação dos serviços executados, sem o correspondente repasse pelo INCRA dos recursos complementares aprovados (peça 88, p. 4) ;
0. a não autorização do INCRA para realização de nova vistoria com foco no termo aditivo firmado teria prejudicado a defesa, uma vez que os serviços conveniados teriam sido finalizados de acordo com esse aditivo e a autarquia teria realizado a vistoria, de forma equivocada, com base no projeto inicial (peça 88, p. 4) ;
0. a própria autarquia teria incorrido em dolo ao aprovar o aditivo com alteração de projetos e cronograma, não fazer os repasses pertinentes e nem reconhecer a execução dos serviços acrescidos previstos no mesmo (peça 88, p. 6-7) ;
0. a ocorrência de tais fatos também estaria ressaltada no âmbito de ofício encaminhado ao INCRA em 22/05/2014, pelo então gestor municipal, que requereu nova vistoria técnica, ao questionar a exatidão da fiscalização in loco realizada anteriormente por técnicos daquela entidade (peça 88, p. 7-8) : 
b.1. Nova Vistoria in loco
...
Insta salientar que, no decorrer do andamento dos trabalhos, houveram alterações quanto a meta, reprogramação e adequação de planilha de serviços, plano de trabalho. Fatos estes acompanhados por Engenheiros desta Autarquia Sr. Edson vistoria in locu e Sr. Paulo Sérgio parecer favorável ao aditivo (sic) .
 ...
Assim, considerando que à época foi enviado ofício GRAPE 294/2011, expondo motivos (distância de transporte de material/cascalho e diminuição da seção da pista de rolagem/decorrente de chuvas) e requerendo fosse aditivado o referido convênio.
Considerando ainda que a adequação/reprogramação foi aprovada por esta autarquia com parecer favorável.
Considerando também, pelo que consta nos autos, quando da vistoria in locu, realizada pelo Eng. Reinaldo, a fim de emissão de parecer final de prestação de Contas, não houve observação quanto ao que fora alterado no decorrer do cumprimento do convênio  (sic) .
Ao que tudo indica, quando da vistoria final, fora observado apenas o processo físico inicial e não as alterações posteriores, que redefiniram metas, de modo que houve divergências entre as metas fixadas no início e aquelas fixadas posteriormente (decorrentes do novo plano de trabalho e nova planilha de preços) ."
Concluindo o NOVO GESTOR DO MUNICÍPIO DE ITANHAGÁ DESCREVEU  (Ofício gapre fls. 433 primeiro parágrafo) que não haveria quaisquer valores a serem ressarcidos, posto que todo serviço fora realizado, e devido a fatores externos, como aumento de distância do transporte de material (cascalho e diminuição da pista de rolagem/dificuldades de transportes devido a chuvas que arrasaram as estradas) , foi requerido e aprovado o aditivo, conforme parecer do próprio Eng. Da Autarquia  (sic) .
0. ante todo o exposto, requer: (i) o arquivamento do presente processo em vista de demanda judicial sobre a mesma questão em curso na Vara da Justiça Federal em Diamantino/MT sob o nº 0001158-55.2015.4.01.3604. ou, alternativamente, oficiar aquele juízo para que "intime as partes requerentes daquela via processual para ciência da presente Tomada de Contas Especial"; (ii) acolhimento da questão prejudicial suscitada, com a declaração de prescrição da tomada de contas especial e consequente arquivamento; (iii) a extinção do processo, quanto ao mérito, em face da inexistência de prejuízo ao Erário, ante a execução integral do serviços conforme previstos em aditivos firmados; e (iv) a possibilidade de provar o alegado pela produção de todos os meios de prova admitidos em direito (peça 88, p. 9) .
Análise das alegações de defesa 
29.1	 No tocante à alegada prescrição (subitem 28.1) , o Supremo Tribunal Federal - STF, no Recurso Extraordinário - RE 636.886, fixou a tese, com repercussão geral reconhecida, de que "é prescritível a pretensão de ressarcimento ao erário fundada em decisão de Tribunal de Contas" (Tema 899) . Em que pese o questionamento acerca da abrangência da tese ali firmada, no sentido de que se circunscreveria apenas ao processo de execução da condenação imposta pelo TCU (ou seja, inaplicável à pretensão de ressarcimento exercida no processo "conhecimento" da TCE) , verifica-se que o STF, por meio de decisões prolatadas pelas suas duas turmas, tem decidido de forma reiterada que se aplica o prazo prescricional de 5 anos previsto na Lei 9.873/1999 às pretensões sancionatória e ressarcitória a cargo do Tribunal de Contas da União.
29.1.1.	Seja por aplicação direta ou por analogia, a orientação sufragada é no sentido de que o prazo de 5 anos é compatível com a tese de que a ação e a execução prescrevem no mesmo prazo (Súmula 150 do STF) , bem como com o fato de que a Lei 9.873/1999 - que regulamenta o exercício de ação punitiva pela Administração Pública Federal, direta e indireta - regeria integralmente a prescrição no âmbito do TCU. Quanto a este último aspecto, o Ministro Luís Roberto Barroso, no voto exarado no julgamento do MS 32.201, embora tenha advertido que a atuação do TCU, em sua acepção clássica, não se qualifica como exercício do poder de polícia, ressaltou que a Lei 9.873/1999 assumiria vocação regulatória geral da prescrição do exercício da competência sancionadora da Administração Pública, sendo sua disciplina aplicável a qualquer ação punitiva da Administração Pública Federal, exceto àquelas esferas em que exista regulamentação específica. Ademais, em virtude da autonomia científica do Direito Administrativo, não haveria razão plausível para suprimir a omissão da Lei Orgânica do Tribunal de Contas da União, no tocante ao estabelecimento de um prazo prescricional próprio, valendo-se das normas de direito civil, e não das de direito administrativo.
29.1.2. 	Eis algumas ementas que evidenciam o entendimento predominante do STF:
Ementa: AGRAVO REGIMENTAL EM MANDADO DE SEGURANÇA. TOMADA DE CONTAS ESPECIAL. TRIBUNAL DE CONTAS DA UNIÃO. CONDENAÇÃO A RESSARCIMENTO AO ERÁRIO. PRESCRIÇÃO. MARCO INTERRUPTIVO. ART. 2°, II, DA LEI 9.873/1999. ATO INEQUÍVOCO DE APURAÇÃO DO FATO. DISCUSSÃO. DIREITO LÍQUIDO E CERTO. DEMONSTRAÇÃO. INOCORRÊNCIA. SUBSISTÊNCIA DA DECISÃO AGRAVADA. AGRAVO A QUE SE NEGA PROVIMENTO. I - As razões do agravo regimental são inaptas para desconstituir os fundamentos da decisão agravada, que, por isso, se mantêm hígidos. II - Aplicando-se a regulamentação da Lei 9.873/1999 ao caso concreto, observa-se que a pretensão sancionatória do TCU, em relação aos atos praticados pelo impetrante, levando-se em consideração a ocorrência de 5 causas interruptivas da prescrição, não teria sido fulminada pelo decurso do tempo. III - A pretensão do recorrente, fundada na discussão sobre os fatos apontados como marcos interruptivos da prescrição da pretensão punitiva da Administração Pública, refoge aos estreitos limites do mandamus, ante a ausência de liquidez e certeza do direito pleiteado. IV - Agravo regimental a que se nega provimento. MS 36067 ED-AgR. Órgão julgador: Segunda Turma. Relator (a) : Min. RICARDO LEWANDOWSKI. Julgamento: 18/10/2019
Ementa: AGRAVO REGIMENTAL EM RECLAMAÇÃO. TRIBUNAL DE CONTAS DA UNIÃO. TOMADA DE CONTA ESPECIAL. PRESCRIÇÃO DA PRETENSÃO PUNITIVA. RECONHECIDA EM DECISÃO DO SUPREMO TRIBUNAL FEDERAL. PRESCRITIBILIDADE DO RESSARCIMENTO AO ERÁRIO FUNDADA EM DECISÃO DE TRIBUNAL DE CONTAS. AÇÃO DE IMPROBIDADE ADMINISTRATIVA COM PEDIDO DE RESSARCIMENTO JÁ EM CURSO. AGRAVO REGIMENTAL A QUE SE NEGA PROVIMENTO. I - O acórdão do TCU determinou a formação de processo administrativo para avaliarem, efetivamente, a eventual responsabilização do agravado para o ressarcimento do dano ao erário, contrariando, assim, autoridade desta Corte no MS 35.512/DF, uma vez que houve a concessão da segurança para declarar a ocorrência da prescrição da pretensão punitiva do TCU em relação às infrações imputadas a ele, destacando-se que a União poderia perseguir os valores referentes ao ressarcimento dos danos na esfera judicial. II - Agravo regimental a que se nega provimento. (Rcl 39497 AgR. Órgão julgador: Segunda Turma. Relator (a) : Min. RICARDO LEWANDOWSKI. Julgamento: 10/10/2020) 
Ementa: MANDADO DE SEGURANÇA. DIREITO ADMINISTRATIVO. TRIBUNAL DE CONTAS DA UNIÃO. SERVIDOR DA SECRETARIA DE SAÚDE DO ESTADO DO ACRE. FISCALIZAÇÃO OMISSA E DEFICIENTE NA EXECUÇÃO DE DOIS CONVÊNIOS FIRMADOS ENTRE A SECRETARIA ESTADUAL E O MINISTÉRIO DA SAÚDE. APLICAÇÃO DE MULTA. ARTS. 28, II, E 58, II, DA LEI 8.443/1992. ART. 268, II, DO REGIMENTO INTERNO DO TCU. PRESCRIÇÃO DA PRETENSÃO SANCIONATÓRIA. OCORRÊNCIA. APLICAÇÃO DA LEI 9.873/1999. PRECEDENTES DESTE STF. MEDIDA LIMINAR DEFERIDA E RATIFICADA NO EXAME DE MÉRITO. SEGURANÇA CONCEDIDA PARA AFASTAR A MULTA APLICADA. 1. A prescrição da pretensão punitiva do TCU é regulada pela Lei 9.873/1999, descabendo a aplicação do prazo decenal previsto na legislação civil (art. 205 do Código Civil) . Ao revés, incide o prazo quinquenal previsto na Lei 9.873/1999 (MS 32201, Rel. Min. Roberto Barroso, PRIMEIRA TURMA, DJe 7/8/2017; MS 35.512-AgR, Rel. Min. Ricardo Lewandowski, SEGUNDA TURMA, DJe 21/6/2019) . 2. In casu, na linha do parecer apresentado pelo Ministério Público Federal e da decisão liminar de minha lavra, é inequívoca a superação do prazo prescricional quinquenal. Os ilícitos apontados pela Corte de Contas ocorreram em julho de 2006, tendo o processo de auditoria sido instaurado em 9/10/2006. A ordem de citação do responsável para a audiência, por sua vez, ocorreu em 25/6/2007. Entretanto, a decisão condenatória recorrível foi exarada somente em 31/5/2016, data da prolação do Acórdão 3513/2016-TCU-Primeira Câmara. 3. Ex positis, CONCEDO A SEGURANÇA unicamente para afastar a sanção de multa aplicada ao impetrante, nos autos da Tomada de Contas Processo 023.288/2006-0, máxime da ocorrência de prescrição da pretensão punitiva do Tribunal de Contas da União. MS 35940. (Órgão julgador: Primeira Turma. Relator (a) : Min. LUIZ FUX. Julgamento: 16/06/2020) .
29.1.3. 	Essa orientação também foi seguida nas seguintes decisões monocráticas: MS 36.127-MC/DF e MS 35.940-MC/DF, Rel. Min. Luiz Fux; MS 35.294, MS 35.539/DF e MS 35.971-TP/DF, Rel. Min. Marco Aurélio; MS 34.256 MC/DF, MS 36.054-MC e MS 36.067-MC/DF, Rel. Min. Ricardo Lewandowski.
29.1.4. 	O Supremo Tribunal Federal tem se pronunciado no sentido de reconhecer não só a aplicação da prescrição quinquenal com fulcro na interpretação da Lei 9.873/1999, mas também a incidência dos marcos interruptivos do prazo prescricional consignados na referida lei, tantas vezes quanto presentes os suportes fáticos (MS 32201, Relator: Min. Roberto Barroso) . 
29.1.5. 	Entendimento que também foi adotado nas seguintes decisões monocráticas: MS 36.054, MS 34.256-MC, MS 35.512 e MS 36.067-MC, todos de relatoria do Min. Ricardo Lewandowski; MS 35.294, MS 35.539 e MS 35.971-TP, todos de relatoria do Min. Marco Aurélio; MS 32.201, Rel. Min. Roberto Barroso, e MS 36.127-MC e MS 35.940-MC, Min. Luiz Fux.
29.1.6.	Em relação ao termo inicial da contagem do prazo prescricional, o "caput" do art. 1º da Lei 9.873/1999 oferece solução que não destoa do modelo adotado pelo TCU no incidente de uniformização de jurisprudência, em que se examinou a prescrição da pretensão punitiva, nos termos do Acórdão 1441/2016-TCU-Plenário (Rel. Min. Benjamin Zymler) , com a adição da particularidade de explicitar o caso de infrações permanentes ou continuadas:
a) Regra geral: "data da prática do ato"  (o que equivale a "ocorrência da irregularidade sancionada") ;
b) Regra especial: "no caso de infração permanente ou continuada, do dia em que tiver cessado".
29.1.7. 	A Lei 9.873/1999, no art. 2º, estabelece as causas interruptivas da prescrição punitiva, consoante abaixo transcrito, já na redação conferida pela Lei 11.941/2009:
Art. 2º Interrompe-se a prescrição da ação punitiva:
I - pela notificação ou citação do indiciado ou acusado, inclusive por meio de edital;
II - por qualquer ato inequívoco, que importe apuração do fato;
III - pela decisão condenatória recorrível.
IV - por qualquer ato inequívoco que importe em manifestação expressa de tentativa de solução conciliatória no âmbito interno da administração pública federal.
29.1.8. 	O quadro a seguir indica alguns eventos processuais, ocorridos no curso de uma TCE (fase interna e externa) - instaurada em razão de irregularidades na aplicação de recursos da União transferidos a entes subnacionais - que poderiam ser enquadrados nas causas de interrupção da prescrição acima apontadas, sem prejuízo, é claro, de outras ocorrências fáticas elegíveis como marco interruptivo, a depender da forma de proceder de cada entidade ou órgão tomador de contas.
	I - pela notificação ou citação do indiciado ou acusado, inclusive por meio de edital;
	 (i) notificação no âmbito do procedimento administrativo de ressarcimento previamente à instauração da TCE;
 (ii) notificação efetuada pelo órgão tomador de contas acerca da instauração da TCE;
 (iii) ato que ordenar a citação efetuada pelo TCU.
*Data da ciência da notificação ou citação pelos responsáveis ou de publicação do edital no DOU.

	II - por qualquer ato inequívoco, que importe apuração do fato;
* procedimento que evidencie a apuração dos fatos irregulares, com o objetivo quantificar o dano e identificar possíveis responsáveis.
	 (i) relatório de sindicância ou PAD;
 (ii) relatório de apuração de irregularidades referente ao processo administrativo prévio à instauração da TCE;
 (iii) relatórios de fiscalização, pareceres, despachos, informações e memorandos relacionados à apuração dos fatos irregulares;
 (iv) relatório do tomador de contas;
 (v) relatório do controle interno; 
 (vi) termo de instauração ou designação de instauração da TCE;
 (vii) autuação da TCE no TCU; entre outras causas.
*Há quem inclua nesse grupo diligências que comprovam providências do responsável sobre as irregularidades investigadas.

	III - pela decisão condenatória recorrível.
	 (i) Verifica-se apenas no âmbito do TCU com a data da prolação do acórdão condenatório recorrível.

	IV - por qualquer ato inequívoco que importe em manifestação expressa de tentativa de solução conciliatória no âmbito interno da administração pública federal.
	 (i) pedido de parcelamento;
 (ii) pagamento parcial do débito;
 (iii) qualquer manifestação do responsável que demonstre claramente a sua intenção de recolher o débito.

29.1.10.	Bem se vê, portanto, que haveria uma multiplicidade de causas de interrupção da prescrição, conforme se depreende do art. 2º da Lei 9.873/1999. Tal exegese encontra respaldo em precedentes do STF, a exemplo do que se decidiu no julgamento do MS 36067 (Rel. Min. Ricardo Lewandowski) , com destaque para trecho do voto em que o Relator reconhece cinco causas de interrupção da prescrição, in verbis:
 (...) Assim, faz-se necessário levar em consideração que, apesar de os fatos objeto da apuração conduzida pela Corte de Contas remontarem aos anos de 1999 e 2000, período no qual o impetrante era Secretário de Saúde municipal, o Tribunal de Contas da União deu prosseguimento à tomada de contas especial por ter constatado a ocorrência de 5 causas interruptivas da prescrição, a saber: a) relatório de auditoria em conjunto realizada pelo Denasus e pela Secretaria Federal de Controle, lavrado em 06/07/2001, sendo este, certamente, um ato inequívoco que importou a apuração do fato (art. 2º, II, da Lei n. 9.873/1999) ; b) instauração de Tomada de Contas Especial pelo FNS, ocorrida em 05/10/2005, sendo este também, certamente, um ato inequívoco que importou a apuração do fato  (art. 2º, II, da Lei n. 9.873/1999) ; c) a autuação da presente Tomada de Contas Especial no âmbito do Tribunal de Contas da União, ocorrida em 12/08/2008, sendo este também, certamente, um ato inequívoco que importou a apuração do fato  (art. 2º, II, da Lei n. 9.873/1999) ; d) o ato que ordenou a citação do responsável, ora impetrante, ocorrida em 12/07/2010 (art. 2º, I, da Lei n. 9.873/1999) ; e e) o exercício do poder punitivo ocorrido em 20/06/2012, data da prolação do Acórdão 1563/2012-TCU-Plenário (art. 2º, III, da Lei n. 9.873/1999) .
29.1.11.	No caso concreto, tendo como parâmetro a tese firmada pelo STF, no RE 636.886, no sentido de que ambas pretensões do TCU (sancionatória e ressarcitória) sujeitam-se ao prazo prescricional de 5 anos previsto na Lei 9.873/1999, considerando, ainda, o sistema prescricional descrito na citada lei, inclusive as causas de suspensão e de interrupção da prescrição, temos os seguintes eventos processuais, tendo como termo inicial para contagem dos prazos prescricionais a data do último pagamento irregular efetivado à empresa contratada, qual seja, 23/12/2010 (peças 15 e 58, p. 16) :
a)	 Ofício GAPRE n° 294/2011, de 10 de outubro de 2011, assinado pelo Sr. Vanderlei Proenço Ribeiro, solicitando ao Incra a aprovação de termo aditivo de valor ao convênio ante as alterações que se fizeram necessárias na obra (peça 19) ;
b)	 Termo Aditivo 03/2011, datado de 22/03/2012, acrescendo o valor total de R$ 64.433,48 ao Convênio nº 718727/2009 (peça 20) ;
c) 	Termo Aditivo 06/2012, datado de 09/04/2012, prorrogando, pela última vez, a vigência do termo de convênio para 6 de outubro de 2012 (peça 27, p. 22) ;
d)	 Relatório Técnico de Supervisão de Obras, realizado pela Superintendência Regional do Mato Grosso SR-13/MT, datado de 13/06/2013, em referência a vistoria realizada no período de 23/10/2012 (peça 32, p. 1-15) ;
e)	 Pareceres sobre a documentação registrada no SICONV, datados de 04/09/2013 e 31/10/2013, com encaminhamento ao responsável (peça 35, p. 6-19) ;
f) 	Parecer sobre a prestação de contas, datado de 9/4/2014 (peça 35, p. 1-4) ;
g)	 Ofício GRAPE nº 240/2014, de 22 de maio de 2014, assinado pelo então prefeito de Itanhagá, Sr. João Antônio Vieira, em resposta a pareceres elaborados pelo INCRA, solicitando nova vistoria técnica (peça 43) ;
h) 	Parecer técnico, datado de 08/09/2014, com posição contrária à realização de nova vistoria solicitada (peça 32, p. 16) , acatado em 22/10/2014 (peça 36, p.6) ;
i)	 Notificações ao então prefeito de Itanhagá/MT acerca das irregularidades, datadas de 30/04/2014 e 10/11/2014 , com comprovantes de recebimentos datados de 16/05/2014 e 5/1/2015 (peças 39 a 42) ;
j)	 Autorização para a instauração da competente tomada de contas especial em 03/07/2015 (peça 1) ;
k)	 Constituição da tomada de contas especial por meio da Portaria nº 1572, de 26 de julho de 2019 (peça 2) ;
l)	 Notificação do Sr. Vanderlei Proenço Ribeiro acerca da instauração da tce por meio de edital publicado no Diário Oficial da União de 16/09/2019 (peça 53) ;
m) Relatório do Tomador de Contas, datado de 01//11/2019 (peça 58) ; 
n)	 Autuação da tomada de contas especial pela SecexTCE em 30/04/2020; e
q)	 Autorização para a realização das citações propostas pelo dirigente da unidade técnica em 22/07/2020. 
29.1.12.	Analisando-se a sequência de eventos processuais enumerados no item anterior, os quais teriam o condão de interromper a prescrição da ação punitiva desta Corte no entender do STF, observa-se que não teria transcorrido o prazo prescricional de 5 (cinco) anos entre cada evento processual e o seguinte. Portanto, mesmo levando-se em consideração o entendimento do STF, não teria ocorrido a prescrição da pretensão sancionatória e ressarcitória a cargo do TCU.
29.1.13.	Em relação à prescrição do dano ao erário é de se ressaltar que no recente julgamento, pelo STF, do RE 636.886 (tema 899 da repercussão geral) , a decisão do ainda não transitou em julgado e se encontra na fase de apreciação de embargos de declaração opostos pela Advocacia-Geral da União. 
29.1.14.	Além disso, caso concreto tratado no RE 636.886 (tema 899 da repercussão geral) diz respeito à fase de execução judicial de deliberação do Tribunal de Contas, tanto assim que, para deslindá-lo, foi necessária a aplicação da Lei 6.830/1980, a Lei de Execuções Fiscais, diploma legal evidentemente inaplicável à fase que antecede a formação do título executivo extrajudicial, caracterizada pela atuação do órgão de controle externo até a prolação do acórdão.
29.1.15. Considerando que o TCU ainda não se pronunciou sobre os efeitos do julgamento de mérito da referida decisão do STF em relação às pretensões de ressarcimento ao erário veiculadas por meio dos processos de tomada de contas especiais, por cautela, deve-se adotar a orientação da Corte de Contas, na pendência de julgamento do RE 636.886, mesmo reconhecida sua repercussão geral, no sentido de que a matéria ali tratada alcançaria tão somente a fase judicial de cobrança do título extrajudicial, não atingindo os processos de controle externo, mantendo-se a interpretação adotada pela Corte Suprema, em 2008, no Mandado de Segurança - MS 26.210, oportunidade em que foi fixada tese da imprescritibilidade das ações de ressarcimento ao erário:
A suspensão pelo STF das demandas nas quais esteja em questão a prescritibilidade da pretensão de ressarcimento ao erário com base em decisão de tribunal de contas (RE 636.886/STF) alcança tão somente a fase judicial de cobrança do título extrajudicial, não atingindo os processos de controle externo em trâmite. Até julgamento definitivo em contrário pelo STF, permanece o entendimento do TCU acerca da imprescritibilidade das pretensões de ressarcimento decorrentes de tomadas de contas especiais. (Acórdão 1267/2019-TCU-Plenário, Relator: Min. AROLDO CEDRAZ) 
A suspensão pelo STF das demandas nas quais esteja em questão a prescritibilidade da pretensão de ressarcimento ao erário com base em decisão de tribunal de contas (RE 636.886/STF) alcança tão somente a fase judicial de cobrança do título extrajudicial, não atingindo os processos de controle externo em trâmite. Até julgamento definitivo em contrário pelo STF, permanecem imprescritíveis as pretensões de ressarcimento decorrentes de tomadas de contas especiais. (Acórdão 7930/2018-TCU-Segunda Câmara, Relatora: Min. ANA ARRAES) .
29.1.16.	Por outro lado, especificamente no que tange à prescrição da pretensão punitiva, verifica-se que o Acórdão 1441/2016-TCU-Plenário, Relator Ministro Benjamin Zymler, que uniformizou a jurisprudência acerca dessa questão, subordinou tal prescrição ao prazo prescricional geral indicado no art. 205, do Código Civil, que é de dez anos, contado da data de ocorrência da irregularidade sancionada, nos termos do art. 189, do Código Civil, sendo este prazo interrompido pelo ato que ordenar a citação, a audiência ou a oitiva do responsável.
29.1.17.	No caso em exame, não ocorreu a prescrição da pretensão punitiva, uma vez que a irregularidade sancionada ocorreu em 23/12/2010, e o ato de ordenação da citação ocorreu em 22/07/2020.
29.1.18.	Portanto, diferente do entendimento esposado pelos responsáveis, não se configurou a prescrição nem em relação à competência sancionatória deste Tribunal nem relação ao ressarcimento dos danos ao erário.
29.2. 	No tocante à inexistência de dolo, má fé, desonestidade e imoralidade nos atos praticados pelo responsável (subitem 28.2) , inexistindo qualquer prejuízo ao erário, deve ser esclarecido que a imputação de dano ao erário, no âmbito desta Corte de Contas, independe da caracterização de dolo ou má fé por parte dos responsáveis. De fato, não cabe ao Tribunal provar a culpa do agente público: cabe sim a este agente comprovar, por meio da adequada prestação de contas, que geriu os recursos de acordo com a lei, restando presumida a sua culpa se não o fizer. 
0. Em relação às alegações de defesa sintetizadas nos subitens 28.3 a 28.6, serão analisadas em conjunto por envolverem a mesma questão central: a firmatura de um termo aditivo de valor ao convênio, com aprovação de alterações no projeto da obra, sem o respectivo repasse dos recursos, fato que não teria sido considerado pelo INCRA na fiscalização da execução dos serviços e também por ocasião da sua negativa em efetivar nova vistoria técnica considerando as alterações aprovadas e executadas, situação que teria ensejado a conclusão pela inexecução parcial da obra, com imputação de débito. 
9. De início, registro que tais alegações não devem ser acatadas por não guardarem coerência com os fatos ocorridos.
9. Com efeito, por meio do Ofício GAPRE nº 294/2011, de 10 de outubro de 2011, o Sr. Vanderlei solicitou ao INCRA a firmatura de aditivo financeiro ao Convênio 00021/2009, registro Siafi 718727, no valor de R$ 64.433,48, tendo em vista alterações que teriam se mostrado necessárias na obra, envolvendo quantidade subestimada de aterro para cobrir os bueiros, com consequente necessidade de alargamento da pista de rolamento, bem como necessidade de aumento da Distância Média de Transporte (DMT) , prevista inicialmente de 4km, ante o pouco volume de material existente nas jazidas determinadas em projeto (peça 19) . 
9. Ao considerar pertinente tais argumentos, foi efetivamente assinado o Termo Aditivo nº  3/2011, no valor solicitado (peça 20) , contanto sem publicação posterior e consequente repasse dos recursos ali previstos, sem qualquer justificativa anexada aos autos.
9. Posteriormente, em vistoria realizada por técnicos da superintendência regional em 23/10/2012, após o término da vigência da avença em 06/10/2012, foi constatada a inexecução do montante correspondente à recuperação de 13.088m, dos 58.970m de estradas vicinais previstos (peça 32, p. 2) .
9. De acordo com o referido parecer, teriam sido executados, em valores, o total de R$ 727.263,95, aí incluídos o total de R$ 59.974,99, que envolveriam serviços previstos na planilha orçamentária do Projeto Básico executados em quantidade a maior, e R$ 14.851,95, que envolveriam serviços não previstos mas considerados necessários (peça 32, p. 10-13) , resultando no valor de débito de R$ 158.513,49, posteriormente alterado pela R$ 155.214,97, tendo em vista a necessidade de confronto com o valor total repassado pelo INCRA, qual seja, R$ 860.661,00, excluído o valor da contrapartida, no lugar de R$ 885.777,43, relativo ao valor contratado pelo município, considerado de forma equivocada pelos técnicos da autarquia (cálculos à peça 32, p. 13 e à peça 58, p. 7, itens 19 e 20) .
9. Deve ser destacado que esse parecer está bem detalhado, com análise item a item dos serviços previstos, em quantitativos e valor, tanto os previstos, quanto os executados, com planilhas e relatório fotográfico. 
9. Ao tomar conhecimento de tal parecer, o então prefeito de Itanhagá/MT, em ofício encaminhado ao INCRA/MT-SR 13 em 22/05/2014, questionou a adequação da fiscalização realizada, solicitando a realização de nova vistoria com ênfase nas alterações aprovadas pela autarquia por meio de aditivo, conforme já transcrito no item 28.6 acima (peça 43) .
9. O fato é que a equipe de técnicos do INCRA, em parecer juntado à peça 32, p. 16, após alertar que na proposta de readequação não havia previsão de redução de metas físicas, destacou:
 (...) Por outro lado independente destes fatos, o relatório técnico apresentado pelo INCRA páginas nº 308 a 322, espelha todos os serviços efetivamente executados, inclusive com a constatação de DMT a maior do que inicialmente conveniado e por sua vez maior do que o apresentado no aditivo. Após as considerações apresentadas informamos que tendo o relatório espelhado a realidade existente em campo, não há motivo de uma nova vistoria, pois não consta no processo nenhum fator que a motive. Sendo assim encaminhamos o presente processo para prosseguimento permanecendo o que consta no relatório técnico. 
9. Ou seja, como a fiscalização questionada foi efetivada considerando a realidade existente em campo, abrangendo a análise e quantificação de todos os serviços executados no âmbito do convênio, de fato não havia necessidade de nova vistoria para apurar quantitativos.
9. Cumpre salientar que a planilha de serviços executados/não executados elaborada pela equipe de técnicos do INCRA considerou os vários serviços com execução superior aos quantitativos previstos, incluindo os serviços especificados no novo projeto básico apresentado pela prefeitura por ocasião da proposta de termo aditivo (peça 19, p. 6-7, e peça 32, p. 11-13) .
9. No caso concreto, em suas alegações de defesa, o responsável se resignou a argumentar acerca da suposta falha do INCRA, não confirmada, sem adentrar em detalhes específicos acerca dos itens que, na sua percepção, teriam sido executados e não teriam sido considerados pela autarquia na sobredita fiscalização. 
9. Além, disso, cabe destacar que os pagamentos relativos ao convênio foram efetivados integralmente à empresa contratada até 23/12/2010, enquanto o pedido de acréscimo financeiro em virtude de alterações de projeto ocorreu em 10/10/2011, quase um ano após, evidenciando o pagamento antecipado, com base em medições incorretas (peças 30 e 31) . 
0. Assim, as alegações de defesa e requerimentos (subitem 28.7) apresentadas pelo Sr. Vanderlei Proenço Ribeiro devem ser rejeitados em sua integralidade, uma vez que não foram suficientes para elidir a irregularidade atinente aos pagamentos efetivados à empresa contratada sem lastro em prestação de serviços, lembrando ao responsável que, quanto à possiblidade de apresentar as provas que julgar pertinentes, o momento adequado para exercer tal faculdade no âmbito dos processos que tramitam nesta Corte de Contas é durante a resposta à citação e/ou audiência realizada. 
0. Em acréscimo, deve ser esclarecido ao responsável que o trâmite de ação com objeto similar na Vara da Justiça Federal não interfere na apreciação deste processo dado o princípio da independência das instâncias cível, penal e administrativa.
Dessa forma, os responsáveis Vanderlei Proenço Ribeiro e Certa Construtora de Obras Ltda. devem ter as suas contas julgadas irregulares, com a condenação, em solidariedade, para o pagamento do débito apurado, e aplicação da multa prevista no art. 57 da Lei 8.443/1992.
Prescrição da Pretensão Punitiva
Vale ressaltar que a pretensão punitiva do TCU, conforme Acórdão 1441/2016-TCU-Plenário, Relator Min. Benjamin Zymler, que uniformizou a jurisprudência acerca dessa questão, subordina-se ao prazo geral de prescrição indicado no art. 205 do Código Civil, que é de dez anos, contado da data de ocorrência da irregularidade sancionada, nos termos do art. 189 do Código Civil, sendo este prazo interrompido pelo ato que ordenar a citação, a audiência ou a oitiva dos responsáveis.
No caso em exame, não ocorreu a prescrição, uma vez que a irregularidade sancionada ocorreu em 23/12/2010, e o ato de ordenação da citação ocorreu em 22/7/2020.
CONCLUSÃO
Em face da análise promovida na seção "Exame Técnico", verifica-se que a empresa Certa Construtora de Obras Ltda., instada a se manifestar, optou pelo silêncio, configurando a revelia, nos termos do §3º, do art. 12, da Lei 8.443/1992, enquanto o Sr. Vanderlei Proenço Ribeiro, em suas alegações de defesa, não logrou comprovar a boa e regular aplicação dos recursos.
Verifica-se também que não houve a prescrição da pretensão punitiva, conforme análise já realizada.
Tendo em vista que não constam dos autos elementos que permitam reconhecer a boa-fé dos responsáveis, sugere-se que as suas contas sejam julgadas irregulares, nos termos do art. 202, § 6º, do Regimento Interno do TCU, com a imputação do débito atualizado monetariamente e acrescido de juros de mora, nos termos do art. 202, § 1º do Regimento Interno do TCU, descontado o valor eventualmente recolhido, com a aplicação da multa prevista no art. 57 da Lei 8.443/1992.
Por fim, como não houve elementos que pudessem modificar o entendimento acerca das irregularidades em apuração, mantém-se a matriz de responsabilização presente na peça 65.
PROPOSTA DE ENCAMINHAMENTO
Diante do exposto, submetemos os autos à consideração superior, propondo ao Tribunal:
considerar revel a responsável Certa Construtora de Obras Ltda. (CNPJ: 10.564.852/0001-65) , para todos os efeitos, dando-se prosseguimento ao processo, com fulcro no art. 12, § 3º, da Lei 8.443/1992; 
rejeitar as alegações de defesa apresentadas pelo Sr. Vanderlei Proenco Ribeiro (CPF: XXX.424.589-XX) ;
julgar irregulares, nos termos dos arts. 1º, inciso I, 16, inciso III, alínea c, da Lei 8.443, de 1992, c/c os arts. 19 e 23, inciso III, da mesma Lei, as contas dos responsáveis Vanderlei Proenço Ribeiro (CPF: XXX.424.589-XX) e Certa Construtora de Obras Ltda. (CNPJ: 10.564.852/0001-65) , condenando-os solidariamente ao pagamento das importâncias a seguir especificadas, atualizadas monetariamente e acrescidas dos juros de mora, calculadas a partir das datas discriminadas até a data da efetiva quitação do débito, fixando-lhes o prazo de quinze dias, para que comprovem, perante o Tribunal, o recolhimento das referidas quantias aos cofres do Instituto Nacional de Colonização e Reforma Agrária, nos termos do art. 23, inciso III, alínea "a", da citada lei, c/c o art. 214, inciso III, alínea "a", do Regimento Interno do TCU. 
	Débitos relacionados ao responsável Vanderlei Proenço Ribeiro (CPF: XXX.424.589-XX) em solidariedade com Certa Construtora de Obras Ltda. (CNPJ: 10.564.852/0001-65) :
	Data de ocorrência
	Valor histórico (R$) 
	Tipo da parcela

	23/9/2010
	14.921,38
	Débito

	13/10/2010
	82.882,26
	Débito

	10/11/2010
	42.961,38
	Débito

	23/12/2010
	19.250,41
	Débito

	1/11/2012
	2.959,18
	Crédito

	23/9/2010
	4.800,46
	Crédito

	Valor atualizado do débito (com juros) em 17/6/2021: R$ 320.170,47.
aplicar individualmente aos responsáveis Vanderlei Proenço Ribeiro (CPF: XXX.424.589-XX) e Certa Construtora de Obras Ltda. (CNPJ: 10.564.852/0001-65) , a multa prevista no art. 57 da Lei 8.443/1992 c/c o art. 267 do Regimento Interno do TCU, fixando-lhes o prazo de quinze dias, a contar da notificação, para que comprovem, perante o Tribunal (art. 214, III, alínea "a", do Regimento Interno do TCU) , o recolhimento da dívida aos cofres do Tesouro Nacional, atualizada monetariamente desde a data do acórdão que vier a ser proferido por este Tribunal até a data do efetivo recolhimento, se paga após o vencimento, na forma da legislação em vigor;
autorizar, desde logo, a cobrança judicial das dívidas, caso não atendidas as notificações, na forma do disposto no art. 28, inciso II, da Lei 8.443/1992;
autorizar também, desde logo, se requerido, com fundamento no art. 26, da Lei 8.443, de 1992, c/c o art. 217, §§ 1º e 2º do Regimento Interno do TCU, o parcelamento da (s) dívida (s) em até 36 parcelas, incidindo, sobre cada parcela, corrigida monetariamente, os correspondentes acréscimos legais, fixando-lhe o prazo de quinze dias, a contar do recebimento da notificação, para comprovar, perante o Tribunal, o recolhimento da primeira parcela, e de trinta dias, a contar da parcela anterior, para comprovar os recolhimentos das demais parcelas, devendo incidir, sobre cada valor mensal, atualizado monetariamente, os juros de mora devidos, no caso do débito, na forma prevista na legislação em vigor, alertando os responsáveis de que a falta de comprovação do recolhimento de qualquer parcela importará o vencimento antecipado do saldo devedor, nos termos do § 2º do art. 217 do Regimento Interno deste Tribunal; 
enviar cópia do Acórdão a ser prolatado à Procuradoria da República no Estado de MT, nos termos do § 3º do art. 16 da Lei 8.443/1992, c/c o § 7º do art. 209 do Regimento Interno do TCU, para adoção das medidas cabíveis; e
enviar cópia do Acórdão que vier a ser proferido ao Instituto Nacional de Colonização e Reforma Agrária e aos responsáveis, para ciência;
informar à Procuradoria da República no Estado de MT, ao Instituto Nacional de Colonização e Reforma Agrária e aos responsáveis que a presente deliberação, acompanhada do Relatório e do Voto que a fundamenta, está disponível para a consulta no endereço www.tcu.gov.br/acordaos, além de esclarecer que, caso requerido, o TCU poderá fornecer sem custos as correspondentes cópias, de forma impressa; e
informar à Procuradoria da República no Estado de MT que, nos termos do parágrafo único do art. 62 da Resolução TCU 259/2014, os procuradores e membros do Ministério Público credenciados nesta Corte podem acessar os presentes autos de forma eletrônica e automática, ressalvados apenas os casos de eventuais peças classificadas como sigilosas, as quais requerem solicitação formal.".
O representante do Ministério Público junto ao TCU que atuou no feito manifestou concordância com a proposta técnica alvitrada (peça 103) .
	É o relatório.

Edy Wilson Piccini (OAB/MT 4.950) e Darlyane Larissa dos Santos (OAB/MT 26.155), representando Vanderlei Proenço Ribeiro.

Subprocurador-Geral Lucas Rocha Furtado.

TOMADA DE CONTAS ESPECIAL. RECURSOS REPASSADOS PELO INSTITUTO NACIONAL DE COLONIZAÇÃO E REFORMA AGRÁRIA (INCRA) A MUNICÍPIO. CONVÊNIO 00021/2009. REGISTRO SIAFI 718727. RECUPERAÇÃO DE ESTRADAS VICINAIS. NÃO COMPROVAÇÃO DA REGULAR APLICAÇÃO DO TOTAL DOS RECURSOS REPASSADOS. INEXECUÇÃO PARCIAL. CITAÇÃO. REVELIA DA EMPRESA CONTRATADA. REJEIÇÃO DAS JUSTIFICATIVAS DE UM DOS RESPONSÁVEIS. CONTAS IRREGULARES. DÉBITO. MULTA.

TOMADA DE CONTAS ESPECIAL (TCE)

Secretaria de Controle Externo de Tomada de Contas Especial (SecexTCE).

O Instituto Nacional de Colonização e Reforma Agrária (Incra) instaurou tomada de contas especial em desfavor de Vanderlei Proenço Ribeiro, prefeito do município de Itanhangá/MT, no período de 2009-2012, e de Certa Construtora de Obras Ltda., em razão de não comprovação da regular aplicação dos recursos repassados pela União por meio do Convênio 00021/2009, registro Siafi 718727, que tinha por objeto o instrumento descrito como "Recuperação de Estradas Vicinais, Padrão Alimentadoras, no Projeto de Assentamento P.A. Itanhangá - MT".
1. Os recursos repassados pelo Incra ao Município de Itanhangá/MT no âmbito do Convênio totalizaram R$ 860.661,00 (peça 2) . 
1. A constatação da não comprovação da regular aplicação de parte dos recursos examinados decorreu da inexecução parcial do objeto do convênio, com aproveitamento da parcela executada. A unidade verificou que os argumentos apresentados pelo responsável não foram suficientes para elidir a irregularidade atinente aos pagamentos efetivados à empresa contratada sem lastro em prestação de serviços.
1. A unidade técnica propôs rejeitar as alegações de defesa apresentadas pelo ex-prefeito, julgar irregulares suas contas e as da empresa contratada - Certa Construtora de Obras Ltda., considerada revel, e aplicar a ambos os responsáveis a sanção prevista no art. 57 da Lei 8.443/1992.
1. Tal proposta contou com a concordância do membro do Ministério Público junto ao TCU, conforme parecer acostado à peça 103.
1. Feito esse breve histórico, acompanho os pareceres precedentes, adotando os argumentos neles expendidos em minhas razões de decidir, sem prejuízo dos comentários a seguir.
1. De início, aplico à empresa responsável os efeitos da revelia previstos no art. 12, § 3º, da Lei 8.443/1992, dando-se ordinário prosseguimento ao processo.
1. Em relação à preliminar de prescrição, minha posição é no sentido de privilegiar, por ora, a jurisprudência do TCU que se consolidou pela imprescritibilidade e prescritibilidade decenal, respectivamente, das pretensões de ressarcimento e punitiva, na atuação desta Corte. Assim tenho agido reiteradamente, contando com a aprovação do Colegiado, como mostram os recentes Acórdãos 11.259, 11.289, 11.461 e 11.480, de 2021, da 1ª Câmara.
1. De todo modo, conforme demonstrado pela unidade instrutiva, observa-se que, quer seja pela tese de aplicação da Lei 9.873/1999 com incidência dos marcos interruptivos que apontara, quer seja pela aplicação da jurisprudência até o presente unânime no TCU no sentido da imprescritibilidade do dano ao Erário, não se sustenta a alegação de prescrição.
1. Quanto ao mérito, observo que os argumentos não merecem prosperar, pois, conforme apontou a unidade técnica, em suas alegações de defesa o responsável limitou-se a argumentar a respeito de suposta falha do Incra, que não teria considerado aditivo firmado com alterações no projeto e sem o correspondente repasse dos recursos complementares aprovados.
1. Ocorre que, consoante apontou a instrução precedente, relatório elaborado pela equipe de técnicos do Incra, em parecer juntado aos autos, destaca que o relatório espelha todos os serviços efetivamente executados, inclusive com constatação de DMT (distância média de transporte) maior do que inicialmente conveniado e também maior que o apresentado no aditivo. Assim, o relatório espelharia a realidade existente em campo, abrangendo a análise e quantificação de todos os serviços executados no âmbito do convênio. 
1. Ainda, o setor de engenharia do Incra teria se posicionado pelo não acatamento de nova vistoria por não ter identificado necessidade, uma vez que na solicitação do aditivo financeiro no valor de R$ 64.433,48 (peça 58, p. 8) , não constava diminuição de meta física. Ademais, a SecexTCE salienta que a planilha elaborada pelos técnicos do Incra considerou os vários serviços com execução superior aos quantitativos previstos, incluindo os serviços especificados no novo projeto básico apresentado pela prefeitura por ocasião da proposta de termo aditivo.
1. Com efeito, restou consignado que, de acordo com o referido parecer do Incra, teria sido executado o valor total de R$ 727.263,95, aí incluídos o total de R$ 59.974,99 em serviços executados em quantidade a maior, e R$ 14.851,95, que envolveriam serviços não previstos, mas considerados necessários.
1. Considerando-se as informações constantes do relatório do tomador de contas (peça 58, p. 17) , o valor total do débito fora calculado a partir da fração não executada do objeto, considerandose o total de recursos envolvidos no convênio, ou seja, R$ 887.279,38, totalizando débito inicial de R$ 160.015,43. Desse valor subtraem-se a dedução do saldo do convênio excluídos os rendimentos financeiros (R$ 2.959,18) e o valor proporcional do aporte da contrapartida depositada a maior pelo município (R$ 4.800.46) , resultando no débito de R$ 152.255,79 (peça 58, p. 19) . 
1. Portanto, acolho o desfecho sugerido. Inexistem nos autos quaisquer documentos que possam comprovar a regular aplicação da totalidade dos recursos transferidos, de modo que se mostra pertinente o encaminhamento proposto pela unidade técnica. Registro que o ônus de comprovar a regular aplicação dos recursos recai sobre os responsáveis, conforme expressa disposição contida no parágrafo único do art. 70 da Constituição Federal.
1. Justifica-se, assim, a irregularidade das contas dos responsáveis, a condenação à restituição dos valores cuja devida aplicação não restou comprovada, assim como a aplicação individual da multa prevista no art. 57 (ambos os responsáveis) .
1. Especificamente com relação à multa, registro que não ocorreu a prescrição da pretensão punitiva, uma vez que a irregularidade sancionada ocorreu em 23/12/2010 (data do último pagamento irregular efetivado) , e o ato de ordenação da citação ocorreu em 22/07/2020.
	Dessa forma, voto para que seja adotada a minuta de acórdão que trago à consideração deste colegiado.
TCU, Sala das Sessões, em tagDataSessao.
Ministro VITAL DO RÊGO 
Relator